臺灣高等法院刑事判決
111年度上訴字第315號
上  訴  人  臺灣宜蘭地方檢察署檢察官
上  訴  人  
即  被  告  吳仲恩


上列上訴人等因被告違反洗錢防制法等案件，不服臺灣宜蘭地方
法院110年度訴字第359號，中華民國110年12月1日第一審判決（
起訴案號：臺灣宜蘭地方檢察署110年度偵字第5186號），提起
上訴，本院判決如下：
    主  文
原判決撤銷。
吳仲恩幫助犯洗錢防制法第十四條第一項之一般洗錢罪，處有期
徒刑貳月，併科罰金新臺幣壹萬捌仟元，罰金如易服勞役，以新
臺幣壹仟元折算壹日。緩刑參年，並應依臺灣高等法院一一一年
度附民字第九五號洗錢防制法等附帶民事訴訟事件民國一一一年
二月二十三日和解筆錄所示之和解內容（如附件所示）為給付。
    事  實
一、吳仲恩明知個人開立之金融帳戶領得之存摺及提款卡係供個
    人存提款使用之工具，且為個人信用、財產之重要表徵，而
    國內社會層出不窮之犯罪集團為掩飾不法行徑，避免執法人
    員追究及處罰，經常利用他人金融帳戶掩人耳目，已可預見
    將自己的金融帳戶存摺、金融卡及密碼提供予不詳之人使用
    ，常與詐欺等財產犯罪密切相關，極有可能遭詐欺正犯利用
    作為人頭帳戶，便利詐欺正犯用以向他人詐騙款項，因而幫
    助詐欺正犯從事財產犯罪，且受詐騙人匯入款項遭提領後，
    即產生遮斷資金流動軌跡而逃避國家追訴、處罰之洗錢效果
    ，竟仍基於縱若取得其金融機構帳戶之人，自行或轉交他人
    用以實施詐欺取財等財產性犯罪，供財產犯罪被害人匯款帳
    戶以隱匿犯罪所得去向之用，仍不違背其本意之幫助使用其
    帳戶者向他人為財產性犯罪及一般洗錢之不確定故意，於民
    國110年2月8日22時57分前某時，至不詳之超商，將其所申
    請使用之臺灣銀行金門分行帳號000000000000號帳戶（下稱
    系爭帳戶）之存摺、提款卡及密碼以寄送方式提供予某真實
    姓名、年籍均不詳之詐欺成年成員（無證據證明為3人以上
    之詐欺集團）。嗣該人與其他詐欺成員取得後，即共同意圖
    為自己不法之所有，基於詐欺取財及洗錢之犯意，於110年2
    月間某日，先在交友軟體OMI暱稱「王欣儒」，偽請蔣岳霖
    於假投資軟體AceLiqu上代為操作、投資虛擬貨幣，營造獲
    利假象，再誘騙蔣岳霖下載假投資手機軟體MXPRO，誆稱需
    匯款予幣商轉換成等值虛擬貨幣，致蔣岳霖陷於錯誤，分別
    於110年2月8日22時57分、22時58分、110年2月9日0時13分
    、110年2月17日15時30分、110年2月21日14時17分、14時23
    分、14時24分、110年2月22日0時7分許，接續匯款新臺幣(
    下同)100,000、100,000、100,000、40,000、100,000、30,
    000、20,000、100,000、50,000元，共計640,000元至系爭
    帳戶，該等款項旋遭上開詐欺集團成員提領一空，並以此方
    式製造上開詐欺犯罪所得之金流斷點，使警方無從追查，而
    掩飾、隱匿上開詐欺犯罪所得之本質、來源及去向。嗣因蔣
    岳霖察覺有異，報警處理，始查悉上情。
二、案經蔣岳霖告訴及宜蘭縣政府警察局宜蘭分局報告臺灣宜蘭
    地方檢察署檢察官偵查起訴。
    理  由
壹、程序部分：
一、按被告以外之人於審判外之言詞或書面陳述，除法律有規定
    者外，不得作為證據，刑事訴訟法第159條第1項固定有明文
    ；惟被告以外之人於審判外之陳述，雖不符同法第159條之1
    至第159條之4之規定，而經當事人於審判程序同意作為證據
    ，法院審酌該言詞陳述或書面陳述作成時之情況，認為適當
    者，亦得為證據，同法第159條之5第1項亦定有明文。經查
    ，本件判決所引用之被告以外之人於審判外之陳述，固均屬
    傳聞證據，惟公訴人、上訴人即被告吳仲恩對本院提示之卷
    證，均表示同意有證據能力，且迄至言詞辯論終結前未聲明
    異議，本院審酌上開證據資料製作時之情況，尚無違法不當
    或證明力明顯過低之瑕疵，亦認以之作為證據，應屬適當。
二、本判決所引用之非供述證據，並無證據證明係公務員違背法
    定程序所取得，亦無顯有不可信之情況，且經本院於審理期
    日為合法調查，該等證據自得作為本案裁判之資料。
貳、認定犯罪事實所憑之證據及理由：　　
一、上開犯罪事實，業據被告於原審審理及本院準備程序中坦承
    不諱，核與告訴人即證人蔣岳霖於警詢時指述之情節相符，
    並有內政部警政署反詐騙諮詢專線紀錄表、臺北市政府警察
    局士林分局後港派出所受理詐騙帳戶警示簡便格式表、受理
    案件證明單、受理各類案件紀錄表、帳戶個資檢視報表、蔣
    岳霖中國信託銀行存款存摺封面及華南銀行新臺幣存款存摺
    封面、臺灣銀行金門分行110年5月31日金門營密字第110000
    16231號函暨其所附之系爭帳戶客戶基本資料、開戶影像畫
    面、交易明細各1份、通訊軟體LINE對話紀錄截圖92張及網
    路銀行轉帳畫面截圖9張等在卷可稽，是依上述補強證據已
    足資擔保被告上開任意性自白與事實相符，應可採信。本件
    事證明確，被告確實有為事實欄一所載幫助詐欺及幫助洗錢
    等犯行，堪予認定。
二、又金融帳戶係個人資金流通之交易工具，事關帳戶申請人個
    人之財產權益，進出款項亦將影響其個人社會信用評價；而
    金融帳戶與提款卡、密碼結合，尤具專有性，若落入不明人
    士持有並使用，將便利詐欺者得多次詐騙不特定民眾將款項
    匯入該帳戶，再將該犯罪所得轉出，製造金流斷點，達到掩
    飾、隱匿之結果，以逃避檢警之追緝，是以金融帳戶具有強
    烈之屬人性及隱私性，應以本人使用為原則，衡諸常理，若
    非與本人有密切關係或特殊信賴關係，實無任意供他人使用
    之理，縱有交付個人帳戶供他人使用之特殊情形，亦必會先
    行瞭解他人使用帳戶之目的始行提供，並儘速要求返還。另
    刑法上之故意，分為直接故意（確定故意）與間接故意（不
    確定故意），行為人對於構成犯罪之事實，明知並有意使其
    發生者為直接故意。行為人對於構成犯罪之事實，預見其發
    生，而其發生並不違背其本意者為間接故意；而間接故意與
    有認識的過失之區別，在於二者對構成犯罪之事實雖均預見
    其能發生，但前者對其發生並不違背其本意，後者則確信其
    不發生。又幫助犯之成立，以行為人主觀上認識被幫助者正
    欲從事犯罪或係正在從事犯罪，且該犯罪有既遂之可能，而
    其行為足以幫助他人實現構成要件者，即具有幫助故意；是
    若對於他人可能以其所交付之帳戶，進行詐欺取財、掩飾或
    隱匿犯罪所得，以逃避檢警追緝之犯罪行為，已預見其發生
    ，而其發生並不違反其本意，則自應負相關之罪責。被告自
    陳其交付本件系爭帳戶之存摺、提款卡及密碼之對象，係一
    於網路線上遊戲認識但未曾謀面、且真實姓名、年籍均無所
    悉之網友，顯然被告與持用其帳戶之人並非熟識，竟任意將
    之借予毫無信任基礎之他人使用，更與一般常情相違。此外
    ，本件系爭帳戶在本案詐欺集團成員取得之前，被告即先行
    提領帳戶款項，致餘額僅餘3千餘元，有存摺存款歷史交易
    明細查詢在卷可考（見偵查卷第48頁背面），顯見被告所交
    付者係其餘額尚微之帳戶，此節與實務上常見具幫助詐欺取
    財、幫助洗錢犯意之行為人，基於僥倖心態，將餘額無幾甚
    至為零之金融帳戶交付詐騙集團使用，任令詐欺集團成員藉
    此收受詐欺贓款，再將之轉出，製造金流斷點，達到掩飾、
    隱匿之結果，以逃避檢警之追緝之慣行相符。
三、就被告交付帳戶之故意：
　　邇來詐欺集團經常利用大量取得之他人存款帳戶，以隱匿其
    財產犯罪之不法行徑，規避執法人員之查緝，並掩飾、確保
    因自己犯罪所得之財物，類此在社會上層出不窮之案件，亦
    經坊間書報雜誌、影音媒體多所報導及再三披露而為眾所周
    知之情事，是以避免此等專屬性甚高之物品被不明人士利用
    為犯罪工具，此乃一般生活所應有之認識，且金融機構更多
    在營業據點或自動櫃員機張貼莫將帳戶資料交付他人以免觸
    法之警語，然被告卻仍任意將帳戶存摺、提款卡、密碼交予
    無信任基礎之他人，當可預見他人取得帳戶後可能用於詐騙
    被害人後，作為收取及領提轉出款項、藉此產生金流斷點、
    逃避國家追訴、處罰之效果，竟仍將系爭帳戶存摺、提款卡
    及密碼交付對方使用，是以被告雖無前揭取得系爭帳戶之人
    使用其帳戶必持以財產犯罪、洗錢之確信，但其將帳戶交付
    該來路不明之人，顯具有縱有人以其金融帳戶從事財產犯罪
    或洗錢犯罪，亦放任而不違背其本意之幫助意思，自堪認被
    告確有幫助詐欺取財、洗錢之不確定故意甚明。被告上訴後
    雖曾抗辯無幫助洗錢故意云云，難認有據，自不足做為有利
    於被告之認定依據。
四、綜上，本件事證明確，被告犯行堪以認定，應予依法論科。
參、論罪科刑：　　　　
一、按刑法上之幫助犯，係對於犯罪與正犯有共同之認識，而以
    幫助之意思，對於正犯資以助力，未參與實施犯罪構成要件
    之行為者而言。另按最高法院刑事大法庭109年12月16日108
    年度台上大字第3101號裁定、最高法院108年度台上字第310
    1號判決見解，提供金融帳戶之行為人主觀上認識該帳戶可
    能作為對方收受、提領特定犯罪所得使用，對方提領後會產
    生遮斷金流以逃避國家追訴、處罰之效果，仍基於幫助之犯
    意，提供該帳戶之提款卡及密碼，以利洗錢之實行，應論以
    一般洗錢罪之幫助犯。查被告將系爭帳戶之存摺、提款卡、
    密碼提供予某真實姓名、年籍均不詳之成年人，該人或所屬
    不詳詐騙成年成員藉此作為收受詐欺所得財物及洗錢之犯罪
    工具，過程中並無證據證明被告有直接參與詐欺取財及洗錢
    之構成要件行為，充其量僅足認定係詐欺取財及一般洗錢罪
    構成要件以外之幫助行為，尚難遽認與實行詐欺取財及洗錢
    之詐騙成員間有犯意聯絡，而有參與或分擔詐欺取財及洗錢
    之犯行。是本案既查無證據足資證明被告有共同詐欺取財及
    一般洗錢之犯意聯絡及行為分擔，自應認被告將銀行帳戶之
    存摺、提款卡、密碼等，交由詐騙成員使用之犯行，僅止於
    幫助詐欺取財及幫助一般洗錢之犯意，而為詐欺取財罪及一
    般洗錢構成要件以外之行為。
二、被告基於幫助詐欺取財及掩飾詐欺所得之洗錢不確定故意，
    將銀行帳戶之存摺、提款卡、密碼等，交由詐騙成員使用，
    由詐騙成員施用詐術，使告訴人蔣岳霖陷於錯誤，分別匯款
    至被告之系爭帳戶內，並遭施用詐術之詐騙成員提領。被告
    主觀上可預見其所提供之帳戶可能作為對方收受、取得特定
    犯罪所得使用，並因此遮斷金流而逃避追緝，核其所為，係
    犯刑法第30條、第339條第1項之幫助詐欺取財罪，及刑法第
    30條、洗錢防制法第14條第1項之幫助洗錢罪。至被告雖有
    上揭提供帳戶存摺、提款卡與密碼之舉，惟依現有卷證，並
    無任何積極證據足認被告所幫助之詐欺成員人數已達3人以
    上，且依告訴人遭詐騙之情節以觀，單由1人行騙或2人實施
    分工，衡情亦屬可能，依「罪證有疑，罪疑唯輕」之原則，
    尚難認本案有刑法第30條第1項前段、第339條之4第1項第2
    款之幫助3人以上犯詐欺取財罪之情形，附此敘明。
三、至本件詐欺成員對告訴人實施詐術，致告訴人陷於錯誤而多
    次匯款，詐欺成員對告訴人所為數次詐取財物之行為，係於
    密接之時間實施，且侵害同一法益，各行為之獨立性薄弱，
    依一般社會通念，應評價為數個舉動之接續進行，論以接續
    犯之一罪。　　
四、罪數說明：
    被告提供系爭帳戶存摺、金融卡及密碼之行為，使告訴人受
    詐騙匯款並遮斷金流效果，侵害告訴人財產法益，係一行為
    同時觸犯上開二罪名，為異種想像競合犯，應依刑法第55條
    前段規定，從一重之幫助一般洗錢罪處斷。
五、刑之減輕：　　　　
　　被告係對正犯資以助力而實施犯罪構成要件以外之行為，為
    幫助犯，爰依刑法第30條第2項之規定，按正犯之刑減輕之
    。又按犯洗錢防制法第14條、第15條之罪，在偵查或審判中
    自白者，減輕其刑，洗錢防制法第16條第2項定有明文。被
    告於原審審理及本院準備程序中就其所犯幫助洗錢罪坦承不
    諱，依洗錢防制法第16條第2項規定，減輕其刑並遞減之。
肆、撤銷改判之理由：　
一、原審認被告幫助洗錢犯行明確，而予依法論科，固非無見。
    惟被告上訴後已與告訴人和解成立，並已依和解內容部分賠
    償告訴人，量刑基礎已有變更，原審未及審酌此節，而有未
    洽。被告以上開事由，請求從輕量刑，為有理由。至檢察官
    循告訴人所請，上訴意旨以：原審未通知告訴人到庭表示意
    見，且被告未與告訴人和解以賠償損失，原審僅判處被告有
    期徒刑3月，併科罰金2萬元，顯屬過輕等語，惟因本院已通
    知告訴人到庭並與被告成立和解，是檢察官上訴已無理由。
    惟原審既有上述可議之處，自應由本院將原判決予以撤銷改
    判。
二、爰以行為人之責任為基礎，審酌被告前無任何科刑紀錄，有
    本院被告前案紀錄表1份在卷可稽，素行尚佳，隨意將金融
    帳戶交予他人，供詐欺成員犯罪並隱匿犯罪所得，使不法之
    徒輕易於詐欺後取得財物，且致檢警難以追緝，助長詐欺犯
    罪風氣，破壞金融交易秩序，告訴人於本案損失達64萬元之
    受害程度，其所為自應受有相當程度之刑事非難；惟考量被
    告上訴後仍知坦然面對所非之犯後態度、亦與告訴人和解成
    立，並已依和解內容部分賠償，告訴人亦同意宥恕被告（卷
    附和解筆錄及本院公務電話查詢紀錄表參照；本院卷第71-7
    2、95頁），以及其於原審審理中自述為國中畢業之教育程
    度，目前在電子廠工作之生活狀況暨無證據證明獲有犯罪所
    得等一切情狀，改量處如主文欄第2項所示之刑，並諭知罰
    金如易服勞役之折算標準。
三、不予宣告沒收之說明：　
　　被告所為僅成立幫助詐欺取財、幫助洗錢之犯行，而其否認
    獲得報酬，亦無積極證據證明被告就此犯行確已實際獲有報
    酬，難以認定有何犯罪所得，自無從併予宣告沒收。又被告
    所提供之系爭帳戶之存摺、提款卡未據扣案，且該等物品可
    隨時停用、掛失補辦，不具刑法上之重要性，而無宣告沒收
    之必要，爰不予宣告沒收。　　
四、緩刑宣告之說明：
　　被告前此未曾受有期徒刑以上刑之宣告，有本院被告前案紀
    錄表附卷可按，且其於本院審理時仍坦承犯行，態度尚屬良
    好，且已履行部分和解條件，均如前述，足認被告已具悛悔
    之意，經此偵、審教訓及刑之宣告，自當知所警惕，信無再
    犯之虞。本院因認上開宣告之刑以暫不執行為適當。被告上
    訴請求宣告緩刑，同有理由，爰諭知緩刑3年，用啟自新。
    惟因仍有和解條件未履行，爰參酌和解筆錄之內容，諭知被
    告應依本院111年度附民字第95號洗錢防制法等附帶民事訴
    訟事件111年2月23日和解筆錄所示之和解內容（如附件所示
    ），向告訴人支付損害賠償（目前被告已支付第1期款），
    以維護告訴人權益，而此部分乃緩刑宣告附帶之條件，依刑
    法第74條第4項之規定，亦得為民事強制執行名義，且依同
    法第75條之1第1項第4款之規定，違反上開負擔情節重大，
    足認原宣告之緩刑難收其預期效果，而有執行刑罰之必要者
    ，得撤銷緩刑之宣告。
伍、被告經合法傳喚，無正當理由未於審理期日到庭，有本院送
    達證書、出入監簡列表等件在卷足憑，爰依刑事訴訟法第37
    1條之規定，不待其陳述逕行判決。　　
據上論斷，應依刑事訴訟法第371條、第369條第1項前段、第364
條、第299條第1項前段，判決如主文。
本案經檢察官董良造提起公訴，檢察官劉憲英及被告吳仲恩提起
上訴後，經檢察官劉俊杰到庭執行職務。　　
中　　華　　民　　國　　111 　年　　4 　　月　　6 　　日
                  刑事第十六庭  審判長法　官  劉嶽承
                                      法　官  王耀興
                                      法　官  古瑞君
以上正本證明與原本無異。
如不服本判決，應於收受送達後20日內向本院提出上訴書狀，其
未敘述上訴之理由者並得於提起上訴後20日內向本院補提理由書
（均須按他造當事人之人數附繕本）「切勿逕送上級法院」。
                                      書記官  林君縈
中　　華　　民　　國　　111 　年　　4 　　月　　6 　　日
附錄：本案論罪科刑法條全文
洗錢防制法第2條
本法所稱洗錢，指下列行為：
一、意圖掩飾或隱匿特定犯罪所得來源，或使他人逃避刑事追訴
    ，而移轉或變更特定犯罪所得。
二、掩飾或隱匿特定犯罪所得之本質、來源、去向、所在、所有
    權、處分權或其他權益者。
三、收受、持有或使用他人之特定犯罪所得。
　　
洗錢防制法第14條
有第二條各款所列洗錢行為者，處七年以下有期徒刑，併科新臺
幣五百萬元以下罰金。
前項之未遂犯罰之。
前二項情形，不得科以超過其特定犯罪所定最重本刑之刑。

刑法第339條
意圖為自己或第三人不法之所有，以詐術使人將本人或第三人之
物交付者，處五年以下有期徒刑、拘役或科或併科五十萬元以下
罰金。
以前項方法得財產上不法之利益或使第三人得之者，亦同。前二
項之未遂犯罰之。

刑法第30條
幫助他人實行犯罪行為者，為幫助犯。雖他人不知幫助之情者，
亦同。
幫助犯之處罰，得按正犯之刑減輕之。

附件